【裁判字號】    96,上更(一),720
【裁判日期】    970131
【裁判案由】    偽造有價證券等
【裁判全文】
臺灣高等法院刑事判決               96年度上更(一)字第720號
上  訴  人  臺灣板橋地方法院檢察署檢察官
上  訴  人
即  被  告  甲○○
選任辯護人  鄭仁壽律師
上列上訴人因被告偽造有價證券等案件，不服臺灣板橋地方法院
92年度訴字第2543號，中華民國93年11月30日第一審判決（起訴
案號：臺灣板橋地方法院檢察署91年度偵字第18564號）提起上
訴，經判決後，由最高法院發回更審，本院判決如下：
    主  文
原判決關於甲○○部分撤銷。
甲○○意圖供行使之用，而偽造有價證券，處有期徒刑貳年肆月
。偽造之福村汽車有限公司暨游世村之印章各壹枚及如附表編號
1至16號所示之支票共壹拾陸紙均沒收。如附表編號17號所示支
票上偽造之福村汽車有限公司、游世村印文各壹枚沒收。
    事  實
一、緣王蔡素金與甲○○本係血緣上之姐弟關係，王蔡素金雖自
    幼出養，惟雙方素有往來，甲○○且係王蔡素金、王信偉（
    王蔡素金之子）（王蔡素金、王信偉二人業經原審判刑確定
    ）生意上之上游廠商。甲○○為處理合會會錢事宜，於90年
    11、12月間某日以電話向王信偉借用王蔡素金之支票，王信
    偉遂於同日以信封袋裝入王蔡素金設於華南商業銀行板新分
    行（下稱華南銀行）、帳號000000000000號、票號DC000000
    0號至DC0000000號、票款金額各填載為新台幣（下同）五萬
    元、發票人及發票日期均係空白之如附表所示之17紙支票，
    命其公司中真實姓名、年籍不詳、綽號「阿添」員工，送至
    臺北縣板橋市○○路之板橋市農會文化辦事處交予甲○○。
    王信偉並與甲○○約定，上開支票之票款由甲○○負責存入
    王蔡素金之帳戶內以供兌現，發票日期則由王蔡素金授權甲
    ○○填載。甲○○因欲以前揭支票作為其擔任合會會首支付
    活會會員之用，並將支票存入為其處理會款之友人李育芳帳
    戶中，由李育芳將到期會款電匯予甲○○合會活會之會員。
    惟因所借得之上述支票並未填註王蔡素金為發票人，復因亟
    需將右述支票存入李育芳之帳戶資為支付會款，竟圖一時之
    便，意圖供行使之用，基於偽造有價證券之故意，在未經福
    村汽車有限公司（下稱福村公司）及該公司負責人游世村之
    同意或授權下，即於91年1月間某日，委由不知情之刻印人
    員，偽刻福村公司及游世村之印章各一枚，足以生損害於福
    村公司及游世村，繼於臺北縣林口鄉○○路546巷9號其公司
    辦公室內，接續在上揭各紙支票上分別加蓋福村公司、游世
    村上開印章之印文各一枚為發票人，而除其中如附表編號17
    號所示支票一張，發票日僅記載「5」日，發票日之「年」
    「月」部分並未記載完成，為偽造私文書，足以生損害於福
    村公司及游世村，尚未提出行使之外，其餘如附表編號1至
    16號所示之支票16張，並填上發票日（分如附表編號1至16
    所示），偽造該等支票為福村公司、游世村所簽發後，交予
    不知情之李育芳而行使之。嗣李育芳於91年3月5日持其中一
    張即如附表編號2所示之票據號碼DC0000000號支票提示付款
    遭拒，經警循線追查，而得悉上情。
二、案經臺北市政府警察局萬華分局報請臺灣板橋地方法院檢察
    署檢察官偵查起訴。
    理  由
一、訊據上訴人即被告甲○○固坦承於上揭時地蓋上福村公司、
    游世村之印章簽發17張支票之事實，惟矢口否認有何偽造有
    價証券及偽造私文書之犯行，辯稱伊與王蔡素金、王信偉有
    商業往來，且有血緣上之關係，乃向王信偉借用其母即王蔡
    素金之前開支票，事後發覺為空白支票，但因王信偉、王蔡
    素金恐伊以該等支票作為抵付貨款之用，故不願在支票上蓋
    用發票人印鑑章，並要求伊自行蓋用他人印章，迄銀行以印
    鑑章不符時，自會通知被告王蔡素金前往補正，故伊另於電
    話中向游世村借用福村公司名義為發票人，因其標工程，需
    要三家公司的發票，故以游世村暫置於伊公司辦公室內之福
    村公司、游世村之印章各一枚，於系爭支票上蓋用其印文作
    為發票人，伊並未偽造王蔡素金之發票人印文，且伊在各紙
    支票上背書作為票據債務人，無懼持票人追索票據債務，及
    曾分別由王信偉之弟王信仁、張松源二人，先後存入王蔡素
    金帳戶各五萬元等情，可徵伊並無偽造有價證券之故意，另
    系爭支票係作為給付伊合會會款債務之用，伊無使該票據流
    通之意，亦無行使之意圖等語。
二、惟查系爭支票上發票人欄中福村公司及游世村之印文，係被
    告甲○○所蓋，業經被告甲○○於警詢、偵查及原審準備程
    序暨審理程序中坦承不諱；而前述支票上所蓋之印文，並非
    福村公司之公司章及游世村之印章，游世村未曾借用前述印
    文之印章供被告使用，亦無同意或授權被告甲○○刻製該等
    印文之印章，或同意、授權被告甲○○以福村公司為發票人
    名義簽發系爭支票，游世村係於檢察官偵查中，通知伊到庭
    時，方知福村公司遭冒名簽發系爭票據等節，業據證人游世
    村於原審審理時證述綦詳（見原審卷第198頁、第199頁），
    於本院前審審理時更到庭證稱：「（他是否有向你借福村公
    司的印章蓋用本件的支票？）沒有。因為我們公司的印章不
    可能借人。（90年12月間被告是否有打電話給你，跟你說要
    借用印章蓋他的支票？）沒有。而且我也不可能借他」、「
    （你是否有印章放在被告那裡？）完全沒有。我確實沒有印
    章放在被告那裡」等語（原審法院94年2月24日審判筆錄）
    。查福村公司及游世村之印章既未存放被告處，而被告甲○
    ○衡情並無刻製印章之專業能力，可見被告甲○○蓋支票所
    使用之福村公司、游世村之印章，應係被告委託不知情之刻
    印人員所偽造。
三、被告雖辯稱伊有經游世村之同意在支票上蓋章等語，其並舉
    證人侯忠寬為證，侯忠寬於本院前審94年2月24日審理時到
    庭證稱：90年12月間被告曾經在電話中說要借游世村的印章
    蓋用支票的事情，你是否知道？）我剛好在辦公室，我有聽
    到。我是聽他在電話中好像說要借用他的印章，後來我也有
    問甲○○什麼事，他說要跟游世村借印章來蓋支票等語（本
    院94年2月24日審判筆錄）。惟又稱他們在談什麼事伊不清
    楚，伊只是聽到被告說要跟他拿印章來蓋，且伊係事後才問
    被告詳細的情形等語。查依證人侯忠寬所稱僅係聽到被告在
    電話中談及要跟游世村借印章來蓋支票而已，至於游世村有
    無同意或究竟係蓋用在何張支票上，均屬不明，自難憑其上
    開證言認定游世村有同意被告在本件上開17紙支票上蓋上發
    票印章。況支票與本票不同，支票各有其發票票主，支票之
    兌現尚需核對印鑑，豈可任意蓋用非屬支票發票人印章而兌
    現票款？本件支票票主既係王蔡素金，而非福村公司、游世
    村，則證人游世村自無任意讓被告在非屬其支票上蓋章發票
    之理。再參以被告於92年4月16日偵查時即自承：「90年12
    月底我因標會需要17張支票交給會首，當時我向王信偉借票
    ，當時『王』請他員工阿添將支票送到板橋市○○路的農會
    辦事處給我，當時支票金額部分已全部填寫完畢，金額有些
    用寫的，有些用機器打的，當時支票發票日期全部空白，也
    沒有蓋章，我就擅自以福村汽車有限公司的公司章及負責人
    游世村的小章蓋在17張支票上，……」等語（見91年度偵字
    第18564偵查卷第63、64頁），尚坦承其未經游世村之同意
    「擅自」加蓋福村公司章及游世村之印章。其後於92年5 月
    21日偵查時則改稱：「（後來在支票上面蓋印，是否徵得福
    村公司及游世村的同意？）當時我打電話給王信偉說支票沒
    有蓋章，我就先拿之前游世村存放的公司大小章蓋在支票上
    ，等將來銀行通知，再叫王信偉去補章，我忘記是否有通知
    游世村」等語（見91年度偵字第18564偵查卷第72頁）。就
    有無通知游世村在支票上蓋印章之事，竟稱已經忘記，顯然
    被告當時已知事態嚴重而飾詞卸責。衡情人之記憶係隨時間
    經過而日漸模糊，惟本件被告於92年5月21日檢察官偵訊時
    既已回答忘記有無通知游世村之事，其在事隔近二年後於原
    審法院94年2月24日竟又稱有通知游世村上情，並舉證人侯
    忠寬到庭附和其詞，所辯顯然有悖常情，而證人侯忠寬之前
    開證詞顯亦係袒護被告之詞，亦不足採。證人乙○○於本院
    審理時結證稱：曾在被告公司上班二年，公司的車輛都交給
    福村公司保養，曾在公司看過游世村，曾拿過福村公司的印
    章轉交給被告等語。惟依該證言，固得證明福村公司曾借印
    章給被告，惟無法證明福村公司將印章長期交付被告，且游
    世村否認將印章交被告保管，證人乙○○之證言，自難為被
    告有利之證明。又上開支票既係被告向票主王蔡素金所借用
    ，則支票發票人處自應以發票人王蔡素金之印章蓋上始能付
    款，被告明知其事，竟圖一時之便，而蓋上非屬發票章之福
    村公司及游世村印章，顯見其係意圖供行使之用而簽發，所
    辯伊並無偽造有價證券之故意，無使該票據流通之意，亦無
    行使之意圖云云，核屬卸責之詞，不足採信，其犯行堪以認
    定。
四、按冒用他人名義為發票行為，即屬票據之偽造；又刑法第13
    條第1項明定，行為人對於構成犯罪之事實，明知並有意使
    其發生者為故意。被告係以福村公司、游世村為發票人名義
    簽發如附表編號1至16所示支票，其既有偽造支票之認知與
    希求，自與偽造有價證券罪構成要件之故意該當，不因被告
    甲○○非用王蔡素金為發票人而有別。次查被告甲○○自承
    簽發如附表編號1至16所示支票後，將之背書轉讓交予李育
    芳收受，以委由李育芳處理其合會會款，而其中票號DC0000
    000、DC0000000號支票且由李育芳提示，故支票確有行使之
    客觀事實，顯見被告甲○○偽造支票係出於供行使之用之意
    圖無訛，其行為並於偽造支票時，已該當於偽造有價證券罪
    之客觀構成要件，至於被告於實施偽造有價證券罪之犯罪行
    為後，在支票上背書以成為票據債務人，使持票人得為追償
    ，及曾將上述二紙支票之票款金額匯入王蔡素金帳戶等事後
    行為，並無法解免該當於上開偽造有價證券之罪。又發票年
    、月、日為支票應記載之事項，為票據法第125條第1項第7
    款所明定，而欠缺票據法所規定票據上應記載事項之一者，
    除票據法別有規定外，其票據為無效，復於同法第11條第1
    項著有明文。發票年、月、日為支票應行記載事項之一，欠
    缺發票年、月、日之支票屬無效票據，不具有價證券之性質
    ，祇能視為私文書。本件被告所偽造之如附表編號17所示之
    票據號碼DC0000000號支票一張部分，因其中發票日，僅記
    載「日」部分，至於「年」「月」部分，尚未填載完成，有
    該張票據附卷可按，其不具有價證券之性質，此部分僅成立
    偽造私文書。此部分檢察官起訴認亦成立偽造有價證券罪，
    惟基本社會事實相同，本院自得變更起訴法條，附此敘明。
五、核被告甲○○所為，係犯同法第201條第1項意圖供行使之用
    而偽造有價證券罪及刑法第210條之偽造私文書罪；其委託
    不知情之刻印人員偽造印章及偽造支票後交予不知情之李育
    芳行使，屬間接正犯；又其接續於同一時、地偽造福村公司
    、游世村印文，以偽造多紙系爭支票，因時間密接，故應評
    價為法律上之一行為。而其偽造福村公司、游世村印章、印
    文等行為，均係偽造支票、偽造文書之階段行為，被告於偽
    造支票後，持以行使，則該行使之低度行為，應為意圖供行
    使之用而偽造支票之高度行為所吸收，偽造私文書後持以行
    使，偽造之階段行為，應為行使之高度行為所吸收，均不另
    論罪。所為偽造有價證券罪及偽造文書罪二罪，係出於一行
    為，而觸犯數罪名為想像競合犯，應依刑法第55條之規定從
    一重之偽造有價證券罪處斷。
六、原審認被告罪證明確，予以論罪科刑，固非無見，惟按發票
    年、月、日為支票應行記載事項之一，欠缺發票年、月、日
    之支票屬無效票據，不具有價證券之性質，祇能視為私文書
    。本件關於如附表編號17所示之票據號碼DC0000000號支票
    一張部分，因其中發票日部分，僅記載「日」部分，至於「
    年」「月」部分，尚未填載完成，其不具有價證券之性質，
    此部分僅成立偽造私文書，原判決認該部分亦成立偽造有價
    證券罪，容有未當。被告提起上訴，猶執陳詞否認犯罪，檢
    察官提起上訴，認被告係濫行提起上訴，應加重其刑，上訴
    固均無理由，惟因原判決此部分既有可議之處，自應由本院
    將之撤銷改判。查被告偽造支票之後，就其中業經提示之票
    號DC0000000、DC0000000號支票，有存入兌現所需票款，足
    徵被告係為圖一時之便利而犯罪，其並無不法所有之意圖，
    亦無詐財之行為，本院參酌其犯罪之原因與環境，認在客觀
    上足以引起一般同情，即予宣告法定低度刑期猶嫌過重，爰
    依刑法第59條之規定減輕其刑。並審酌被告甲○○偽造福村
    公司、游世村之印章，進而偽造多張支票，惟其就業經提示
    之票號DC0000000、DC0000000號等支票，有存入兌現所需票
    款之事實，足徵其本性非惡，兼衡被告之素行、犯罪動機、
    目的、手段、犯罪後之態度等一切情狀，量處有期徒刑貳年
    肆月。被告甲○○之選任辯護人以被告之行為，惡性不大，
    而請求量處二年以下有期徒刑，並宣告緩刑乙節，惟查被告
    宣告之刑，已逾二年以上之有期徒刑，故不具同法第74條緩
    刑宣告之法定原因，是辯護人之請求，非有理由，附此敘明
    。又被告所偽造之福村公司、游世村印章各一枚，並未扣案
    ，然現為其持有中，並非滅失，已據被告於原審審理時供陳
    屬實（參見原審卷第200頁），均應依刑法第219條之規定宣
    告沒收；又偽造之如附表編號1至16號所示之支票共16張，
    應依同法第205條之規定，不問屬於被告甲○○與否，均應
    予沒收，至於各該支票上偽造之福村公司、游世村等印文，
    既為票據之一部分，因支票業已宣告沒收，則就其印文部分
    ，毋庸另為宣告沒收，併予敘明。另關於如附表編號17號所
    示支票一張因不具有價證券之性質，惟其上偽造之福村公司
    、游世村印文各一枚，應依刑法第219條之規定宣告沒收。
據上論斷，應依刑事訴訟法第369條第1項前段、第364條、第300
條、第299條第1項前段，刑法第201條第1項、第216條、第210條
、第55條、第59條、第205條、第219條，罰金罰鍰提高標準條例
第1條前段，判決如主文。
本案經檢察官蔡薰慧到庭執行職務。
中    華    民    國    97     年    1    月    31    日
                  刑事第十二庭  審判長法  官  蔡永昌
                                      法  官  王梅英
                                      法  官  陳榮和
以上正本證明與原本無異。
如不服本判決，應於收受送達後十日內向本院提出上訴書狀，其
未敘述上訴之理由者並得於提起上訴後十日內向本院補提理由書
（均須按他造當事人之人數附繕本）。
                                      書記官  林吟玲
中    華    民    國    97     年    1    月    31    日
附錄：本案論罪科刑法條全文
刑法第201條第1項
意圖供行使之用，而偽造、變造公債票、公司股票或其他有價證
券者，處三年以上十年以下有期徒刑，得併科三千元以下罰金。
附表
 ┌──┬──────┬────┬────┬──────┐
 │編號│發  票  日  │支票號碼│面額（新│付款銀行    │
 │    │            │        │台幣元）│            │
 ├──┼──────┼────┼────┼──────┤
 │  1 │91年2月5日  │0000000 │五萬元  │華南商業銀行│
 │    │            │        │        │板新分行    │
 ├──┼──────┼────┼────┼──────┤
 │  2 │91年3月5日  │0000000 │同上    │同上        │
 ├──┼──────┼────┼────┼──────┤
 │  3 │91年4月5日  │0000000 │同上    │同上        │
 ├──┼──────┼────┼────┼──────┤
 │  4 │91年5月5日  │0000000 │同上    │同上        │
 ├──┼──────┼────┼────┼──────┤
 │  5 │91年6月5日  │0000000 │同上    │同上        │
 ├──┼──────┼────┼────┼──────┤
 │  6 │91年7月5日  │0000000 │同上    │同上        │
 ├──┼──────┼────┼────┼──────┤
 │  7 │91年8月5日  │0000000 │同上    │同上        │
 ├──┼──────┼────┼────┼──────┤
 │  8 │91年9月5日  │0000000 │同上    │同上        │
 ├──┼──────┼────┼────┼──────┤
 │  9 │91年10月5日 │0000000 │同上    │同上        │
 ├──┼──────┼────┼────┼──────┤
 │ 10 │91年11月5日 │0000000 │同上    │同上        │
 ├──┼──────┼────┼────┼──────┤
 │ 11 │91年12月5日 │0000000 │同上    │同上        │
 ├──┼──────┼────┼────┼──────┤
 │ 12 │92年1月5日  │0000000 │同上    │同上        │
 ├──┼──────┼────┼────┼──────┤
 │ 13 │92年2月5日  │0000000 │同上    │同上        │
 ├──┼──────┼────┼────┼──────┤
 │ 14 │92年3月5日  │0000000 │同上    │同上        │
 ├──┼──────┼────┼────┼──────┤
 │ 15 │92年4月5日  │0000000 │同上    │同上        │
 ├──┼──────┼────┼────┼──────┤
 │ 16 │92年5月5日  │0000000 │同上    │同上        │
 ├──┼──────┼────┼────┼──────┤
 │ 17 │未記載年月，│0000000 │同上    │同上        │
 │    │僅記載「5」 │        │        │            │
 │    │日          │        │        │            │
 └──┴──────┴────┴────┴──────┘


司法院資訊處製作；財團法人民間司法改革基金會備份。
